【裁判字號】    95,台上,4585
【裁判日期】    950817
【裁判案由】    違反公職人員選舉罷免法
【裁判全文】
最高法院刑事判決            九十五年度台上字第四五八五號
    上  訴  人  台灣高等法院檢察署檢察官
    被      告  甲○○
上列上訴人因被告違反公職人員選舉罷免法案件，不服台灣高等
法院中華民國九十五年五月十七日第二審判決（九十五年度選上
訴字第一一號，起訴案號：台灣基隆地方法院檢察署九十四年度
選偵字第二五號），提起上訴，本院判決如下：
    主  文
上訴駁回。
    理  由
按刑事訴訟法第三百七十七條規定，上訴於第三審法院，非以判
決違背法令為理由，不得為之。是提起第三審上訴，應以原判決
違背法令為理由，係屬法定要件。如果上訴理由書狀並未依據卷
內訴訟資料，具體指摘原判決不適用何種法則或如何適用不當，
或所指摘原判決違法情事，顯與法律規定得為第三審上訴理由之
違法情形，不相適合時，均應認其上訴為違背法律上之程式，予
以駁回。本件檢察官上訴意旨略稱：(一)、本件扣案之現金新台幣
（下同）二萬六千五百元乃係被告甲○○「自行提出」，始經檢
察官予以扣押，此觀警、偵訊筆錄記載甚明，原判決竟認定係「
非法搜索」所取得之證物，不得作為認定犯罪事實之證據，顯有
判決理由與卷內證據資料不符之判決理由矛盾違法情形。(二)、證
人郭耀炯、郭換堂於第一審時，已坦言曾與被告為如警詢及偵查
筆錄所載內容之對話等語，而據上揭筆錄所載略為：被告告知該
二人：「若你二人投票給二號候選人林義仁，讓他順利當選，即
請你二人吃飯」等語，乃原審既不再傳喚該二人訊明上揭「宴飲
招待」之利益，是否已經具備足可動搖或影響其等投票意向之「
對價關係」條件，復置社會價值觀念、授受雙方認知及其他客觀
情事於不顧，未就其等資力、交情、住居當地之生活水準、鄉長
在公職人員選舉之層級等客觀情事予以調查，已有應於審判期日
調查之證據而未予調查之違失，且原判決理由既認賄選之財物或
不正利益，不應以金錢之多寡作為絕對標準，而須綜合上揭各情
予以判斷，卻又謂「檢察官並未具體指出本案『利益』之『客觀
價值』究竟何在」，亦有判決理由矛盾之違誤。(三)、郭換堂、郭
耀炯於警詢時，均供明：甲○○說完上揭話語之後，旋接到一通
電話，說「有刑警在外面」等語，足見被告與二郭商談投票之時
，對於附近有無警察查賄之情形已經有所提防，故於二郭以「有
好康的要報給伊知道」、「有好康的不要跳過伊」、「有沒有你
自己心裡有數」等各詞，向被告施以刺探、要求時，被告暫以「
沒有啦」、「沒啦」為應，表面雖否認，實際上則含半推半就、
可以商量之意，迨最後認為時機成熟，乃決意答應願以招待宴飲
作為賄選對價，否則大可明言：投票時，請支持林義仁，但絕無
買票之舉。縱或不然，亦以「當選後，一起吃飯慶祝」應對之，
即為已足，乃卻回以「當選後，請你們吃飯」之語，顯屬賄選無
疑，原判決竟認其等期約賄選尚未成立，實違經驗法則。又二郭
既一致指陳：「聽說」被告在其等村內負責替二號候選人買票等
語，此等證人個人意見或推測之詞，依刑事訴訟法第一百六十條
規定，並非絕無例外而得作為證據，至少足以證明二郭所言「有
好康的不要跳過伊」等語，尚非空穴來風，原判決竟認上揭「聽
說」內容，無「任何證據價值之可言」，當與論理法則有悖。(四)
、檢察官提起第二審上訴時，已於上訴理由書內，引用二郭在第
一審時所供互相齟齬之證詞，以對照其等在偵查中之證言，證明
郭換堂在第一審之陳述不實，可見被告未曾因「親誼故舊關係」
，宴請二郭吃飯或一起餐敘，足認上揭邀宴應符合選舉行賄之一
般社會觀念，尚非僅止於一般友人「共同慶祝」支持之候選人當
選程度而已。關於上揭引據二郭在第一審之證詞與論述，乃原聲
請簡易判決處刑書所無，即屬新證據資料，原判決就此未說明其
判斷之理由，即有判決不載理由之違失，且其尚謂檢察官係「仍
執陳詞」提起上訴，顯有與卷內資料不符之判決理由矛盾情形云
云。惟查：(一)、證據之取捨及證明力之判斷，係屬事實審法院自
由判斷之職權，此項職權之行使，倘不違背經驗法則與論理法則
，即不能任意指摘為違法，而資為上訴第三審之適法理由。所謂
經驗法則，係指一般之人基於日常生活經驗所得之定則；所稱論
理法則，乃為事理上一般人均不會懷疑之當然定則，二者均具有
其客觀性，非許由當事人依其主觀意見任意主張。而投票行賄罪
之構成要件，乃對於有投票權之人，行求賄賂或其他不正利益，
而約其不行使投票權或為一定之行使。亦即以賄賂或不正利益，
作為投票權如何行使之對價關係，故其相對之雙方，應具有「對
價」之認知，必以該賄賂或不正利益達致足以動搖或影響投票意
向之程度，始克相當。其認定並不以金錢或經濟價值之多寡為絕
對標準，而應綜合社會價值觀念、授受雙方之認知與其他客觀情
事予以判斷。所稱「賄賂」，即金錢或得以金錢計算之財物；「
利益」則指賄賂以外，凡足以供人需要或滿足慾望之一切有形、
無形利益，均屬之，不以經濟上之利益為限。本件原判決秉持上
揭法律見解，捨棄二郭在第一審時所為相矛盾且翻異之證詞，仍
採用檢察官所引其等在偵查中所供證言，但衡諸郭耀炯經被告一
再澄清外傳買票之說後，猶不斷對被告以「有好康的要報給伊知
道」、「有好康的不要跳過伊」、「有沒有你自己心裡有數」等
語相激，被告始回稱：當選後請你二人吃飯等語。其等間既早已
熟識，互相往來，則依當時外在之客觀情狀，尚難認被告主觀上
有以「招待宴飲」作為代價，向郭耀炯、郭換堂二人行賄買票之
意思，按諸社會價值觀念，亦難認該相對之雙方具有以宴飲招待
作為約定投票權如何行使對價之認知，而僅屬單純好友間共同慶
祝所支持之候選人當選餐敘，並受憲法選舉自由及言論自由所保
障。因認被告被訴違反公職人員選舉罷免法第九十條之一第一項
之投票行賄罪嫌，尚屬不能證明，乃維持第一審諭知被告無罪之
判決，駁回檢察官之第二審上訴。所為證據取捨及得心證理由，
俱有卷內各證據資料可稽，自形式上觀察，並未違背客觀存在之
經驗法則或論理法則。檢察官上訴意旨，置原判決已明白論斷之
事項於不顧，但憑主觀立場，指摘原審未盡證據調查職責、認事
違背經驗法則、論理法則、判決理由未備及矛盾，不能認為適法
之第三審上訴理由。(二)、刑事訴訟法第一百六十條規定：「證人
之個人意見或推測之詞，除以實際經驗為基礎者外，不得作為證
據。」乃因證人須以其親身經歷之見聞而為陳述，始與待證事實
具有關連性，而有證據能力。至於聽自傳聞者，要屬同法第一百
五十九條至第一百五十九條之五規定之範疇，依該第一百五十九
條第一項規定，原則上不得作為證據，二者有別，不容予以混淆
。原判決理由四－(三)－２－(3)－內，已敘明郭耀炯、郭換堂二
人在偵查中雖指稱：聽說被告在崁腳村替林義仁買票云云，然既
非親身見聞，林義仁及崁腳村民鄭兩宗經查亦無買、賣票賄選之
情，則該傳聞顯屬毫無客觀、合理根據之捕風捉影，且與被告被
訴向其二人賄選之待證事實無涉，無從採為證據，經核於法尚無
不合。檢察官上訴意旨指摘其有違背證據法則之違失，當屬誤會
。至扣案之二萬六千五百元，計為一千元券二十六張，五百元券
一張，微論警詢筆錄載為二千元券一疊、一千元券一疊，已與實
情不符，且被告已陳明該款係因伊經營水電購買材料之費用，偵
查檢察官並予採信，未將之列為本件涉嫌犯罪之證據資料，有該
筆錄及聲請簡易判決處刑書可徵，是無論其係經非法搜索取得或
被告自動取出而遭扣押，均於原判決主旨不生影響，依刑事訴訟
法第三百八十條規定意旨，要無資為上訴第三審適法理由之餘地
。再原判決認檢察官「仍執陳詞」提起第二審上訴一節，無非行
文枝節問題，上訴意旨執以指摘，尚難認已具備合法上訴第三審
之形式要件。綜上說明，應認檢察官之上訴為違背法律上之程式
，予以駁回。
據上論結，應依刑事訴訟法第三百九十五條前段，判決如主文。
中    華    民    國  九十五  年    八    月   十七   日
                      最高法院刑事第八庭
                          審判長法官  張  淳  淙
                                法官  張  春  福
                                法官  呂  丹  玉
                                法官  洪  昌  宏
                                法官  蔡  彩  貞
      本件正本證明與原本無異
                                      書  記  官
中    華    民    國  九十五  年    八    月  二十一  日
                                                      j


司法院資訊處製作；財團法人民間司法改革基金會備份。
